高雄高等行政法院判決
　　　　　　　　　　　　　　　　　　　 93年度訴字第836號
　　原　　　告　大日開發科技股份有限公司
　　代　表　人　甲○○○
　　被　　　告　財政部台灣省南區國稅局
　　代　表　人　乙○○局長
　　訴訟代理人　丁○○
上列當事人間因營利事業所得稅事件，原告不服財政部中華民國
九十三年八月三十一日台財訴字第０九三００二六七六一０號訴
願決定，提起行政訴訟。本院判決如左：
    主  文
原告之訴駁回。
訴訟費用由原告負擔。
    事  實
壹、事實概要：
    緣原告九十年度營利事業所得稅核定通知書及繳款書於民國
    （下同）九十二年六月十三日送達至原告負責人即代表人甲
    ○○○台南縣永康市○○○街一四三號十樓之一住所，由中
    華頌社區大樓管理委員會管理員丙○○簽收，然原告逾期未
    繳納稅款，案經被告於九十二年十一月十一日移送法務部行
    政執行署台南執行處執行，原告不服，主張大樓管理員未轉
    交原告系爭九十年度營利事業所得稅核定通知書及繳款書予
    原告負責人甲○○○，應重行核發九十年度營利事業所得稅
    核定通知書及繳款書，申經被告以九十三年四月十二日南區
    國稅新化一字第０九三００二一七二八號函復以：依行政程
    序法第七十三條第一項規定，尚無重新核發九十年度營利事
    業所得稅核定通知書及繳款書之事由，否准所請。原告仍不
    服，提起訴願，亦遭決定駁回，遂提起本件行政訴訟。
貳、兩造聲明：
    本件未經言詞辯論，據兩造具狀及準備程序時聲明：
一、原告聲明求為判決：
（一）原告向被告申請重新核發九十年度營利事業所得稅核定通
      知書及繳款書應予照准。
（二）訴訟費用由被告負擔。
二、被告聲明求為判決：
（一）原告之訴駁回。
（二）訴訟費用由原告負擔。
參、兩造之爭點：
甲、原告主張之理由：
  一、原告應依法於九十一年五月三十一日前向被告結算申報繳
      納九十年度營利事業所得稅，惟因原告其時陷經營困境財
      務困難，正值支票跳票處理期間，眾多債權人以激進手段
      逼還債務，原告負責人及相關人員均避債在外，原告公司
      內部員工均已自行停止上班，公司內部空無一人，故未依
      法如期申報九十年度營利事業所得稅，被告遂依查得資料
      逕予核定鉅額所得（實際情況虧損累累），發單課徵當年
      度營利事業所得稅，原告因公司登記地址無人接收九十年
      度營利事業所得稅核定通知書及繳款書，故並未查知，直
      至原告因逾期未繳納稅款經被告移送法務部行政執行署台
      南執行處執行時始知上情。
  二、被告聲稱九十年度營利事業所得稅核定通知書及繳款書已
      於九十二年六月十三日送達原告負責人，依據行政程序法
      第七十三條第一項規定，應已合法送達。惟查上開文件係
      由原告負責人所居住大樓管理員丙○○簽收，丙○○既非
      原告負責人之有辨別事理能力之同居人、受僱人，僅係原
      告負責人居住大樓之管理員，簽收函件只是管理員眾多日
      常工作之一，簽收後分發至各住戶之信箱內，應受送達人
      如原告負責人避居他處之例，則與獨立住居所者相同，仍
      屬未依法送達。再者，一般公寓大樓管理員並非如政府機
      關有專門接收郵件人員，管理員簽收郵件但無法交予原告
      負責人簽收，依稅捐稽徵法第十八條及第十九條規定，原
      告負責人實際並未收受上開文件，即非合法送達。以上事
      項，原告已尋獲原收件之大樓管理員丙○○，請本院傳訊
      以證其實。
  三、按稅捐稽徵法就稅捐稽徵而言，應優先於行政程序法適用
      ，基此，被告並未合法送達九十年度營利事業所得稅核定
      通知書及繳款書，原告申請被告重行核發於法並無不合。
乙、被告主張之理由：
  一、按稅捐稽徵法第一條規定，本法未規定者，依其他有關法
      律之規定。本件係於行政程序法公布後，有關稅捐稽徵法
      文書應送達處所，應依稅捐稽徵法第一條及行政程序法第
      七十三條第一項規定辦理。
  二、本件九十年度營利事業所得稅核定通知書及繳款書經被告
      所屬新化稽徵所於九十二年六月十三日送達負責人住所，
      由原告負責人住所中華頌社區大樓管理委員會大廈管理員
      丙○○簽收，並蓋上該大樓管理委員會戳章，有郵局掛號
      郵件收件回執影本附原處分卷可稽，原告逾繳款書限繳日
      九十二年六月三十日，仍未繳納九十年度營利事業所得稅
      應納稅額新台幣（下同）一七、三五０、一八八元，經被
      告所屬新化稽徵所於九十二年十一月十一日移送法務部行
      政執行署台南行政執行處執行在案，依行政程序法第七十
      三條第一項規定，該核定通知書及繳款書應已合法送達。
  三、又按最高行政法院九十一年度裁字第六九七號裁定：「按
      一般公寓大廈為謀全體住戶之方便，多設有管理處或管理
      委員會，以統一處理大廈內各種事務，並僱用管理員負責
      大廈之代收文件等工作，該管理員之性質，即與行為時民
      事訴訟法第一百三十七條第一項（行政訴訟法第七十二條
      第二項）所規定之受雇人相當，故應送達大廈內住戶之訴
      訟文件，如經大廈內管理員於送達證書上蓋大廈管理委員
      會或管理處圓戳章代收，並由該管理員以受雇人身分簽名
      者，即應認已交付受雇人，發生合法送達於本人之效果。
      」本件公文書已合法送達且發生效力，自無再傳訊原收件
      之大樓管理員丙○○之必要。如前所述，九十年度營利事
      業所得稅核定通知書及繳款書既已合法送達原告，並移送
      強制執行中，核無重新核發之事由，原告所訴，核不足採
      。
    理  由
一、按「原告之訴，依其所訴之事實，在法律上顯無理由者，行
    政法院得不經言詞辯論，逕以判決駁回之。」行政訴訟法第
    一百零七條第三項定有明文。
二、本件九十年度營利事業所得稅核定通知書及繳款書系於九十
    二年六月十三日送達至原告負責人甲○○○台南縣永康市○
    ○○街一四三號十樓之一住所，由中華頌社區大樓管理委員
    會管理員丙○○簽收，然原告逾期仍未繳納稅款，案經被告
    於九十二年十一月十一日移送法務部行政執行署台南執行處
    執行，原告不服，向被告申請重行核發九十年度營利事業所
    得稅核定通知書及繳款書，經被告以九十三年四月十二日南
    區國稅新化一字第０九三００二一七二八號函復，否淮其申
    請，原告仍不服，提起訴願亦遭決定駁回，遂提起本件行政
    訴訟等情，業經被告陳述在卷，並有上開九十年度營利事業
    所得稅核定通知書、繳款書、掛號郵件收件回執、被告行政
    執行案件移送書及九十三年四月十二日南區國稅新化一字第
    ０九三００二一七二八號函各一件附卷可稽，自堪認定。原
    告提起本件訴訟，無非以九十年度營利事業所得稅核定通知
    書及繳款書雖於九十二年六月十三日送達原告負責人住所，
    並由該大樓管理員丙○○簽收，然當時原告負責人及相關人
    員均避債在外，公司內部空無一人，管理員簽收上開文書後
    並未轉交原告負責人，即非合法送達，故請求被告重行核發
    九十年度營利事業所得稅核定通知書及繳款書云云。惟查：
（一）按所謂行政處分，係指中央或地方機關就公法上具體事件
      所為之決定或其他公權力措施而對外直接發生法律效果之
      單方行政行為。至行政機關所為單純事實之敘述（或事實
      通知）或理由之說明，既不因該項敘述或說明而生何法律
      上之效果者，自非行政處分，人民即不得對之提起訴願，
      此觀訴願法第三條第一項之規定自明，改制前行政法院亦
      著有四十四年度判字第十八號、六十二年度裁字第四十一
      號判例可資參照。又「人民因中央或地方機關對其依法申
      請之案件，於法令所定期間內應作為而不作為，認為其權
      利或法律上利益受損害者，經依訴願程序後，得向高等行
      政法院提起請求該機關應為行政處分或應為特定內容之行
      政處分之訴訟。人民因中央或地方機關對其依法申請之案
      件，予以駁回，認為其權利或法律上利益受違法損害者，
      經依訴願程序後，得向高等行政法院提起請求該機關應為
      行政處分或應為特定內容之行政處分之訴訟。」行政訴訟
      法第五條定有明文。故行政訴訟法第五條規定之課予義務
      訴訟，必係人民向機關請求作成行政處分，而機關怠為處
      分或為否准處分之情況下，人民尋求救濟所為之訴訟類型
      。本件原告雖於九十三年三月二十二日提出申請書，以其
      未接獲九十年度營利事業所得稅核定通知書及繳款書，致
      未能及時處理為由，向被告申請重新核發，經被告前揭書
      函以尚無重新核發九十年度營利事業所得稅核定通知書及
      繳款書之事由而否准所請，原告不服，提起訴願亦遭決定
      駁回，乃提起本件行政訴訟，聲明求為判決「原告向被告
      申請重新核發九十年度營利事業所得稅核定通知書及繳款
      書應予照准」，已如前述。是就原告提起本件行政訴訟之
      類型觀之，其性質上係屬課予義務訴訟中之拒絕申請之訴
      。惟查被告前揭否淮原告申請重新核發九十年度營利事業
      所得稅核定通知書及繳款書，僅係說明九十年度營利事業
      所得稅核定通知書及繳款書業已合法送達，依行政程序法
      第七十三條第一項規定，尚無重新核發之必要，顯為單純
      理由之說明，既不因該項說明而生何法律上之效果，自非
      行政處分；換言之，被告對原告九十年度營利事業所得稅
      核定之處分並不因之而受影響，原告亦不因被告就其申請
      重新核發系爭文書為准否之意思表示，而變更該先前稅捐
      核定處分，蓋此處分之救濟係須透過復查等行政救濟程序
      救濟之（詳如下述），而非以被告重新核發系爭文書之方
      式得以救濟。本件原告向被告請求作成者既非行政處分，
      揆諸前揭法律規定及判例意旨，原告對之提起課予義務訴
      訟，於法不合，故原告提起本件行政訴訟顯屬不備起訴要
      件。
（二）次查，依原告起訴狀所載前揭訴之聲明，縱難以認確屬課
      予義務訴訟，且本院於九十四年一月二十六日行準備程序
      時，原告經合法通知而未到場，有送達證書及該準備程序
      筆錄附卷可稽，而無從向其闡明；惟縱認本件原告所提起
      者為一般給付訴訟，然因對原告造成權利義務變動者，為
      先前之原稅捐核定處分即九十年度營利事業所得稅核定通
      知書，苟如原告主張該核定通知書未為合法送達，則原稅
      捐核定處分並未對原告發生效力；反之，若已對原告合法
      送達，則發生原稅捐核定處分已否確定之問題（即原告有
      無於合法期間內聲明不服），均無從以被告重新核發九十
      年度營利事業所得稅核定通知書及繳款書，而達到救濟之
      目的，故其請求亦屬欠缺權利保護必要。
三、末按「人民對於中央或地方機關之行政處分，認為違法或不
    當，致損害其權利或利益者，得依本法提起訴願。．．．。
    」為訴願法第一條第一項所規定。再參照上開稅捐稽徵法第
    三十五條第一項第一款規定，可知，關於稅捐稽徵法所規範
    稅捐之核定處分，其行政救濟，須先經復查之先行程序，始
    得提起訴願，即復查之申請為上述訴願法第一條第一項但書
    規定所指之例外情形之一；亦即人民對於稅捐稽徵法所稱稅
    捐之核定處分如有不服，須先依稅捐稽徵法第三十五條第一
    項規定申請復查，須不服復查決定或稅捐稽徵機關逾期不為
    決定，始得提起訴願，而不得未經復查程序即逕行提起訴願
    。按本件原告係對被告九十三年四月十二日南區國稅新化一
    字第０九三００二一七二八號函否淮其重新核發九十年度營
    利事業所得稅核定通知書及繳款書，而提起本件行政訴訟，
    依原告九十二年三月二十二日申請書及其起訴狀所載，其申
    請被告重新核發九十年度營利事業所得稅核定通知書及繳款
    書之目的，為「以利原告補行申報之後續作業以確保權益」
    ，應含有對原稅捐核定處分表示不服之意，對此部分應由原
    處分機關依復查程序予以處理，附此說明。
四、綜上所述，本件若認原告提起者為課予義務訴訟，因原告向
    被告所請求作成者並非行政處分，則原告提起本件行政訴訟
    顯屬不備起訴要件；又縱認原告所提起者一般給付訴訟，惟
    因對原告造成權利義務變動者，為先前之原稅捐核定處分，
    無論該核定通知書有無合法送達，原告均無從以被告重新核
    發系爭文書而達到救濟之目的，故其請求亦屬欠缺權利保護
    必要，本件依原告所述之事實在法律上顯無理由，爰不經言
    詞辯論，逕以判決駁回之。
五、據上論結，本件原告之訴為顯無理由，依行政訴訟法第一百
    零七條第三項、第九十八條第三項前段，判決如主文。
中　　華　　民　　國　　94　　年　 　2　　月　 24  　 日
                  第一庭審判長法  官 陳光秀
                              法  官 李協明
                              法  官 詹日賢
以上正本係照原本作成。
如不服本判決，應於判決送達後20日內向本院提出上訴書狀，其
未表明上訴理由者，應於提起上訴後20日內向本院提出上訴理由
書（須按對造人數附繕本）；如於本判決宣示或公告後送達前提
起上訴者，應於判決送達後20日內補提上訴理由書（須附繕本）
。未表明上訴理由者，逕以裁定駁回。
提起上訴應預繳送達用雙掛號郵票7份（每份34元）。
中    華    民    國    94    年     2    月   24      日
                              書記官 宋鑠瑾
